【裁判字號】    94,訴,1917
【裁判日期】    950721
【裁判案由】    侵權行為損害賠償
【裁判全文】
臺灣臺北地方法院民事判決              94年度訴字第1917號
原      告  乙○○
訴訟代理人  林明輝律師
被      告  丁○○
訴訟代理人  廖婉君律師
被      告  安立交通企業有限公司
法定代理人  林秀春
訴訟代理人  甲○○
上列當事人間請求侵權行為損害賠償事件，本院於95年6月27日
言詞辯論終結，判決如下：
    主      文
被告應連帶給付原告新台幣貳佰壹拾捌萬伍仟參佰參拾壹元，及
自民國九十三年十二月十六日起至清償日止，按年息百分之五計
算之利息。
原告其餘之訴駁回。
訴訟費用由被告連帶負擔二分之一，餘由原告負擔。
本判決第一項於原告以新台幣柒拾參萬元為被告供擔保後，得假
執行。被告以新台幣貳佰壹拾捌萬伍仟參佰參拾壹元為原告供擔
保後，得免為假執行。
原告其餘假執行之聲請駁回。
    事實及理由
一、按訴狀送達後，原告不得將原訴變更或追加他訴，但請求之
    基礎事實同一、擴張或減縮應受判決事項之聲明或不甚礙被
    告之防禦及訴訟之終結者，不在此限，民事訴訟法第255 條
    第1項第2、3、7款定有明文。本件原告起訴請求被告連帶給
    付交通費用新台幣（下同）2萬4810元，嗣具狀減縮請求交
    通費為1萬5965元，因其請求基礎事實同一、亦不妨礙被告
    之防禦及訴訟終結，則原告減縮應受判決事項之聲明，核與
    上開規定相符，自應准許之。又本件被告安立交通企業有限
    公司（下稱安立公司）經合法通知，未於言詞辯論期日到場
    ，核無民事訴訟法第386條各款所列情形，爰依原告之聲請
    ，由其一造辯論為判決。
二、原告主張：
  (一)被告丁○○受雇於被告安立公司，丁○○於民國92年6月26
    日下午7時10分左右，駕駛車牌號碼448-LD號營業小客車，
    沿台北市○○○路由西往東方向行駛，行經民權東路與光復
    北路交叉路口，當時天候晴朗，夜間有照明、路面乾燥、無
    障礙物、視距良好，又無不能注意之情形，丁○○竟疏於注
    意，於通過上開交叉路口時，貿然違規左轉，致與原告所騎
    乘之車牌號碼UTK-692輕型機車發生碰撞，致原告受有頭部
    外傷、左髖臼骨折併脫臼、臉部深部撕裂傷、頸部撕裂傷。
  (二)原告依民法第184條第1項前段、第193條第1項、第195條第
    1項及第188 條第1項，請求被告連帶賠償下列金額：
    1.醫療費4萬3894元。
    2.看護費用9萬3500元。
    3.交通費用1萬5965元。
    4.原告於事發之前，任職於訴外人美佳清潔有限公司（下稱
      美佳公司）、永安清潔有限公司（下稱永安公司），事發
      後原告自93年6月26日系爭車禍發生日起17個月無法工作
      ，因此受有所得損失52萬7000元 (31000x17＝527000)。
    5.原告因系爭車禍造成其下肢遺存顯著運動障礙，原告之傷
      害程度已達第9級殘廢，其喪失勞動能力程度為53.83%；
      而原告之薪資為每月3萬1000元，則所減少之勞動能力之
      年損害額為20萬0248元 (31000x12x 53.85%＝200248)，
      則原告現41歲至法定退休年齡尚有19年，依霍夫曼法扣除
      中間利息之現值為272萬4023元 (200248x 13.0000000＝
      0000000) 。
    6.原告因系爭車禍致左髖關節有存留永遠退化關節炎，無法
      痊癒，而被告自車禍迄今未有善意回應，原告所受身體及
      精神痛苦，實難言喻，爰請求慰撫金100萬元。
  (三)並聲明被告應連帶給付原告440萬4382元，及自起訴狀繕本
    送達之翌日即93年12月16日起至清償日止，按年息5%計算之
    利息，並陳明願供擔保，請准宣告假執行。
三、被告辯稱：
  (一)被告丁○○雖於前揭時地駕車違規左轉，但被告已先行注意
    對向車道之狀況，於確實無來車之情況下，始慢速左轉。而
    原告無照騎乘肢障人士專用機車，且無視交通號誌業已變為
    紅燈，竟高速闖越紅燈，因而發生系爭車禍，導致被告之營
    業用小客車右前車門嚴重凹陷毀損，是原告疏於注意而未及
    於閃避，致原告頭部受有傷害，則原告於本件交通意外事故
    及損害之發生，亦有過失，自應依民法第217條第1項過失相
    抵之規定，減少請求賠償之金額。
  (二)就原告請求之金額答辯如下：
    1.醫療費用部分：原告所提出之醫療費用明細表，其中92年
      8 月20日費用6150元、92年8月30日費用120元、92年9月
      15日費用50元、92年9月17日費用50元、92年9月18日費用
      2100元，以上均欠缺單據，不能證明支出。另92年8月30
      日費用150元、92年9月30日費用330元、92年12月25日費
      用150元、93年5月10日費用150元及1000元、93年5月24日
      費用150元、93年8月2日費用250元其中150元、93年8月10
      日費用150元、93年11月22日費用150元，均為證明書支出
      費用，並非醫療費用，應予剔除。
    2.計程車費部分：原告之住所在台北市○○○路，而其就診
      醫院即國泰綜合醫院位於台北市○○路○段，台北醫學大
      學附設醫院位於台北市○○區○○街，均係位於市區，原
      告所提出之單據動輒高達三、四百元，顯與常情不符。
    3.看護費用部分：被告就看護倪秉豪部分不爭執，但否認看
      護戊○○部分收據之真正，蓋證人戊○○為原告之女朋友
      ，出具收據格式不一，非醫院或合法公司所開立，不足為
      信。
    4.被告否認原告所提出美佳公司之薪資證明單為真正，且原
      告所提出之92年度綜合所得稅資料清單，當年之全年度所
      得僅有3萬9526元，而原告係自92年5月1日起至92年6月9
      日止任職於永安公司，於系爭車禍發生前業已離職。又原
      告薪資係依工作時間長短而決定，並非領取固定薪資，原
      告騎乘障機車，兵役記役別為免役，教育程度僅有小學，
      並無月薪3萬1000元之勞動能力。
    5.原告提出93年8月10日之國泰醫院診斷證明，距系爭車禍
      事件發生業已一年有餘，而醫生囑言無從證明原告之現存
      運動障礙係因本件事故所致，二者並無因果關係。且原告
      於80年2月12日即因左前臂、股骨、大腿等部分疼痛，以
      致於難以行走，乃係因原告曾由二層樓高度摔下所致，當
      時原告身體右半部正常，左半部則部正常，原告之脊椎原
      本從C3至C5之間有扁平化凸起的退化性變化，基本上位置
      仍在於中央，C3-C4至C5-C6之間左側也有稍微凸起，皆與
      先前之創傷有關，則原告縱使左下肢遺存顯著運動傷害，
      亦非本次事故所致。
四、被告丁○○就本件損害之發生有過失，且原告與有過失：
  (一)按駕駛人駕駛汽車，應遵守道路交通標誌、標線、號誌之指
    示；且汽車行駛時，駕駛人應注意車前狀況及兩車併行之間
    隔，並隨時採取必要之安全措施，道路交通安全規則第90條
    、第94條第3項定有明文。經查台北市○○○路、光復北路
    交叉路口設有禁止左轉標誌，而被告丁○○竟於前揭時地駕
    車違規左轉，致與原告駕駛之輕型機車發生碰撞，造成原告
    受有頭部損傷、左髖臼骨折併脫臼、臉部深部撕裂傷、頸部
    撕裂傷等傷害，有國泰綜合醫院診斷證明書影本一份可稽（
    本院交附民卷第77頁）。而被告丁○○業因過失傷害罪，經
    本院93年度交易字第443號刑事判決被告拘役50日，如易科
    罰金，以300元折算1日確定，有判決一份可稽（本院交附民
    卷第85-87頁）。足證被告丁○○就本件事故之發生，確有
    過失。被告丁○○雖辯稱：伊駕車左轉前，已先行注意對向
    車道之狀況，於確實無來車之情況下，始慢速左轉云云。惟
    查系爭路口既然設有禁止左轉標誌，則被告即不得駕車左轉
    ，縱使被告已注意對向車道狀況亦同；是據此並不足以為有
    利於被告之認定。
  (二)次按損害之發生或擴大，被害人與有過失者，法院得減輕賠
    償金額或免除之，民法第217條第1項亦有明文。經查：
    1.原告所騎乘之系爭輕型機車為殘障特製車輛，有照片一張
      、行車執照影本一份可稽（本院卷第57、85頁），惟原告
      並未持有與該車改裝部位相等之駕照，為原告所不爭執。
      且原告亦自陳：「（事發時為何有特製車？）考駕照考不
      過，才買這種比較好騎的車。（騎乘特製車有何限制？）
      我只是單純過戶車輛，沒有向監理站申請」等語（本院卷
      第91頁）。從而原告既為無照駕駛殘障特製車輛，欠缺駕
      駛該類型車輛必須之知識及技能，應認為原告就本件損害
      之發生與有過失。本院審酌二車並未正面撞擊，以及雙方
      原因力強弱與過失之輕重等一切情狀，認為應減輕被告丁
      ○○賠償金額20%為適當。
    2.次查被告丁○○雖主張原告行經系爭路口時超速闖紅燈云
      云，並提出兩造電話通話譯文為證。惟查原告否認該譯文
      之證明力，且被告亦未提出其他證據以實其說，是被告此
      部分所辯，並不足採。
五、按因故意或過失，不法侵害他人之權利者，負損害賠償責任
    ；又受僱人因執行職務，不法侵害他人之權利者，由僱用人
    與行為人連帶負損害賠償責任，民法第184條第1項前段、第
    188條第1項定有明文。而目前在台灣經營交通事業之營利私
    法人，接受他人靠行（即出資人以該交通公司之名義購買車
    輛，並以該公司名義參加營運），而向該靠行人（即出資人
    ）收取費用，以資營運者，比比皆是，此為周知之事實。是
    該靠行之車輛，在外觀上既屬該交通公司所有，一般人又無
    從分辨該車輛是否他人靠行營運者，則只能從外觀上判斷該
    車輛係某交通公司所有，該車輛之司機即受雇為該公司服務
    。蓋該靠行車輛，無論係由出資人自行駕駛，或招用他人合
    作駕駛或出租，在通常情形，均為該公司所能預見，故在客
    觀上應認其係為該公司服勞務，而使該公司負雇用人責任。
    從而原告主張被告丁○○對本件車禍之發生，有上開過失行
    為，故被告安立公司應連帶負損害賠償責任等語，為有理由
    。
六、不法侵害他人之身體或健康者，對於被害人因此喪失或減少
    勞動能力或增加生活上之需要時，應負損害賠償責任；不法
    侵害他人之身體、健康者，被害人雖非財產上之損害，亦得
    請求賠償相當之金額，民法第193條第1項、第195條第1項前
    段分別定有明文。經查本件被告丁○○因過失致原告受有前
    揭傷害，已如前述，則被告丁○○、安立公司自應連帶賠償
    原告所受損害。茲就原告所請求之損害分述如下：
  (一)醫療費用部分：
    原告主張支出醫療費用共4萬3894元，並提出醫療單據影本
    為證。被告否認其中無單據者及證明書費合計1萬0710元，
    就其餘部分則不爭執。經查原告所主張之醫療費用，其中92
    年9月15日50元、92年9月17日費用50元部分，業據原告提出
    同慶中醫聯合診所收據影本為證（本院交附民卷第26頁），
    自屬有據，被告此部分所辯，並不足採。至於92年8月20日
    6105元、92年8月30日120元、92年9月18日2100元共8325元
    ，原告並未提出單據以為證明，不應准許。此外原告請求因
    本件車禍受傷治療所支出之證明書費，雖非因侵權行為直接
    所受之損害，惟係原告為實現損害賠償債權所支出之必要費
    用，且係因被告之侵權行為所引起，應予准許，被告抗辯證
    明書費用不得請求云云，並不足採。從而原告請求醫療費用
    於3萬5569元（43894元-6105元-120元-2100元＝35569元)範
    圍內，為有理由，應予准許，逾此部分之請求，為無理由。
  (二)增加生活支出部分：
    1.看護費用部分：
      (1)原告主張僱請看護倪秉豪並支出費用1萬3200元，並提
        出訴外人倪秉豪於92年7月23日出具之證明書為證（本
        院交附民卷第73頁），復為被告所不爭執，是原告此部
        分主張為有理由，應予准許。
      (2)原告主張僱請看護戊○○並支出費用8萬0300元，惟被
        告則否認之。經查原告係於92年6月26日受傷，自92 年
        6月27日起至92年7月23日在國泰綜合醫院住院，有醫療
        費用證明影本一紙可稽（本院交附民卷第11頁）。又證
        人戊○○亦到庭結證稱：「（認識乙○○？）找工作時
        認識，我是看護，因為看護認識他。我有幫他看護過。
        （收據是妳開的？）是我開的。因為我幫他看護，他住
        院時我看護，當時他腳吊起來不能走路，我有收取該看
        護費」（本院卷第62頁背面）。且依據戊○○於92 年7
        月8日出具之收據所示，看護期間係自92年6月27日至92
        年7月7日（本院交附民卷第72頁) ，經核與原告住院期
        間相符，從而原告支出此部分費用共計3萬4100元，即
        屬必要費用。至於原告主張自92年8月1日起至92年8月
        31日止僱請戊○○看護費用3萬4100元，以及92年9 月1
        日起至92年9月30日止僱請戊○○看護費用3萬3000元，
        （本院交附民卷第74-75頁）部分，經查原告既已於92
        年7月23日出院，衡情即已無僱請看護之必要，則此部
        分之請求自不能准許。
    2.計程車費部分：
      原告主張支出計程車費1萬5965元，並提出計程車費收據
      影本為證（本院卷第31-47頁），惟被告則否認之。經查
      原告搭車日期93年2月6日 (車號5A769，車資400元) 、93
      年5月3日 (車號958-CQ，車資470元) 、93年10月5日 (車
      號2E-122，車資370元)、93年10月14日 (車號A8-882，車
      資350元）、93年12月9日（車號293-L9，車資300元）（
      本院卷第42-43頁、46-47頁），經核並無就診紀錄，從而
      不能證明該等支出係因就診之需所必要，不應准許。另原
      告雖又主張於92年9月15日（車號3A-110，車資500元）、
      92 年12月25日（車號8A-845，車資470元）搭車（本院卷
      第36頁、41頁），惟查原告係於前揭時間前往同慶中醫聯
      合診所 (下稱同慶診所) 以及國泰綜合醫院就診，本院審
      酌原告之住所為台北市○○○路622號7樓之2，同慶診所
      之地址為台北市○○路382號，國泰醫院之地址為台北市
      ○○路○段280號，而原告提出前開收據車資竟達500元及
      470元，顯然過高，不能證明該等支出係因就診之需所必
      要，亦不應准許。從而原告請求之計程車費，於1萬3105
      元(00000-000-000-000-000-000-000-000＝13105)之範圍
      內，為有理由，應予准許，逾此部分之請求，為無理由。
  (三)工作損失部分：
     1.原告主張每月薪資為3萬1000元，被告則否認之。經查證
       人丙○○到庭證稱：「（是否為永安公司負責人？）是
       。（原告是否曾在92年任職永安公司？任職多久？）是
       。任職1個月又8天，自92年5月1日起至92年6月9日。（
       任職期間薪水？）包括加班費在內，五月份領了23450元
       ，六月份領了4800元」（本院卷第131頁背面）。且原告
       所提出之永安公司清潔員簽到表上記載「18000÷30x8
       天＝4800」 (本院卷第144頁) ，核與證人丙○○之證詞
       相符。從而據此足證原告平均每月薪資所得為1萬8000元
       。原告雖又主張其於事故發生前分別任職於永安公司及
       美佳公司，並提出美佳公司92年4月之薪資證明單影本為
       證（本院交附民卷第76頁）。惟查依原告於92年度綜合
       所得稅各類所得資料清單所示（本院卷第68頁），該年
       度綜合所得僅為3萬9526元，且並無美佳公司所得資料，
       是原告主張其每月薪資為3萬1000元云云，並不足採。
     2.經查原告係於92年6月26日受傷，並於當日至國泰綜合醫
       院接受左腳骨骼牽引手術，及7月3日行鋼釘固定手術，
       於92年7月23日出院，約需三個月完全不宜站立，仍需復
       健，有該院92年8月18日診斷證明書影本一紙可稽（台灣
       台北地方法院檢察署92年度他字第7176號卷第3頁、本院
       卷第271頁）。則據此足證原告因傷而無法工作之期間計
       有三個月，則原告於該期間共喪失勞動能力為5萬4000元
       （18000元x3月＝54000元）。原告雖主張其不能工作期
       間長達17個月云云，惟查原告就此並未舉證以實其說，
       從而原告主張勞動能力喪失所受損害逾5萬4000元部分，
       並無理由。
     3.次查原告雖曾於79年10月20日因頸椎受傷至國泰醫院治
       療，於80年2月12日因上下肢有麻木現象，經電腦斷層及
       磁核共振檢查發現頸椎第3、4、5節有壓迫現象，並於80
       年3月4日至國泰醫院接受頸椎減壓手術治療，80年4月2
       日到81年3月19日門診追蹤治療，神經症狀改善，應可執
       行非重力工作，有台北醫學大學附設醫院函附卷可稽（
       本院卷第227頁）。又查原告係於93年5月27日始領取身
       心障礙手冊，有台北市政府社會局函附卷可稽（本院卷
       第154頁）。且殘障特製車輛辦理過戶並無應審查殘障證
       明之規定，有交通部公路總局台北區監理所基隆監理站
       函卷可稽（本院卷第127頁）。從而據此足證原告於本件
       事發之前，並無肢體障礙情事，仍可執行非重力工作如
       清潔工作。此外原告雖具有上述特殊體質，但基於侵權
       行為法保護被害人之目的，被告仍不得據以主張原告所
       受傷害係因先前創傷所致，從而拒絕負損害賠償責任。
     4.又查原告於系爭事故後，經長期治療，左下肢遺存顯著
       運動障礙，須以拐杖活動，無法從事工作，有國泰綜合
       醫院93年8月10日診斷證明書影本一紙可按（本院交附民
       卷第77頁）。被告雖辯稱該證明書不能證明原告之現存
       運動障礙係因本件事故所致云云；惟查依該診斷證明書
       所示病名：「頭部外傷、臉部深部撕裂傷超過10公分、
       左髖臼骨折併脫臼、頸部撕裂傷」，顯然即為原告因本
       件事故所受之傷害，從而原告左下肢遺存顯著運動障礙
       ，即為本件事故所致。是被告此部分所辯，並不足採。
     5.另查依勞工保險殘廢給付標準表所示，一下肢遺存運動
       障害者，其殘廢等級為第九級，減少勞動程度為53.83%
       ，有該表影本一份附卷可稽  (本院交附民卷第78-79頁)
       。而原告為52年9月5日出生，於93年12月13日提起本訴
       時年41歲，自93年9月5日起至112年9月5日原告屆滿勞動
       基準法強制退休年齡60歲為止，共計19年；而原告每月
       減少之勞動能力比例為53.83%，則每年勞動減少損失為
       11萬6273元 (18,000x53.83%x12＝116,273，小數點以下
       四捨五入)。依霍夫曼計算式扣除中間利息，則原告請求
       19年間減少勞動能力損失計為158萬1690元，其計算式為
       116,273x13.00000000（此為霍夫曼係數）=1,581,690。
       從而原告請求喪失及減少勞動損失，於158萬1690元之範
       圍內為有理由，逾此部分之請求，為無理由。
  (四)從而原告所受以上財產上損害，計為173萬1664元。又原告
    就本件損害之發生與有過失，本院認為應減輕被告賠償金額
    20%為適當，已如前述；則原告請求上開財產上損害於138萬
    5331元（1,731,664元x80%＝1,385,331元，小數點以下四捨
    五入）之範圍為有理由，逾此部分之請求，為無理由。另查
    被告丁○○雖又以伊所駕駛車牌號448-LD營業用自小客車，
    因系爭車禍亦受有損害，而主張抵銷云云。經查系爭營業用
    小客車為被告安立公司所有，由安立公司出租予被告丁○○
    ，並約定租期屆滿後，移轉所有權予被告丁○○；惟系爭事
    故發生後，因租期尚未屆至，故丁○○業已將該車之占有返
    還安立公司，為被告所自陳（本院卷第257頁背面）。從而
    據此足證被告並非該小客車之所有權人，則其所為抵銷抗辯
    ，並無理由。
  (五)原告請求精神上損失100萬元，本院審酌原告因系爭車禍而
    受有頭部損傷、左髖骨臼、臉部深撕裂傷、頸部撕裂傷、左
    足跟蜂窩組織炎等傷害，接受手術及住院後，仍無法工作，
    依勞工保險殘廢給付標準為第九級殘廢，精神必感痛苦；原
    告現年43歲，國中畢業；而被告現年48歲，高中肄業，無工
    作；以及兩造均無不動產及動產，有本院稅務電子閘門財產
    所得調件明細表可稽，認為原告所受精神上之損害，以80萬
    元為適當。
七、綜上所述，原告依民法第184條第1項前段、第193條第1項、
    第195條第1項、第188條第1項規定，請求被告連帶給付218
    萬5331元為有理由；逾此部分之請求，為無理由，應予駁回
    。兩造就原告勝訴部分，均陳明願供擔保請准為假執行或免
    為假執行之宣告，經核均無不合，爰定相當擔保金額分別准
    許之，至原告敗訴部分，其假執行之聲請即失所附麗，應予
    駁回。
八、因本件事證業已臻明確，兩造其餘主張陳述及所提之證據，
    均毋庸再予審酌，附此敘明。
九、訴訟費用負擔之依據：民事訴訟法第79條。
中    華    民    國    95    年    7    月    21    日
                      民事第六庭法  官  邱  琦
以上正本係照原本作成
如對本判決上訴，須於判決送達後20日內向本院提出上訴狀
中    華    民    國    95    年    7    月    21    日
                                書記官  池東旭


司法院資訊處製作；財團法人民間司法改革基金會備份。
